臺灣屏東地方法院刑事判決　　　　　　　100年度易字第447號
公　訴　人　臺灣屏東地方法院檢察署檢察官
被　　　告　蔡政男
上列被告因妨害兵役案件，經檢察官提起公訴（99年度偵字第29
9 號），本院判決如下：
    主  文
蔡政男無罪。
    理  由
一、公訴意旨略以：被告蔡政男係後備軍人，原設籍屏東縣屏東
    市○○里○○鄰○○路25之28號，詎竟意圖避免教育召集，於
    不明時間遷離上開戶籍地，且明方不明，無故不依規定申報
    ，致使屏東縣後備指揮部教育召集令（召集符號：大業甲字
    943010號，召集令編號：0099號，應報到時間為民國99年10
    月7 日、報到地點為屏東縣車城鄉○○村○○路20號「二重
    溪營區」）無法送達。因認被告涉犯妨害兵役治罪條例第10
    條第1 項第3 款、第3 項後備軍人意圖避免召集處理，居住
    處所遷移，無故不依規定申報，致使召集令無法送達罪，而
    應依同條例第6 條論處云云。
二、按犯罪事實應依證據認定之，無證據不得認定其犯罪事實；
    又不能證明被告犯罪者，應諭知無罪之判決，刑事訴訟法第
    154 條第2 項、第301 條第1 項分別定有明文。次按認定被
    告有罪之事實，應憑證據，如未能發現相當之證據，或證據
    不足以證明，自不能以推測或擬制之方法，以為裁判之基礎
    ；且認定事實所憑之證據，其為訴訟上之證明，須達於通常
    一般人均不致有懷疑，而得確信其為事實之程度者，始得據
    為有罪之認定，倘其證明尚未達到此一程度而有合理之懷疑
    存在時，尚難為有罪之認定基礎；另苟積極證據不足以為不
    利於被告事實之認定，即應為有利於被告之認定，更不必有
    何有利之證據（最高法院30年上字第816 號、40年台上字第
    86號、76年台上字第4986號判例意旨參照）。又刑事訴訟法
    第161 條第1 項規定：檢察官就被告犯罪事實，應負舉證責
    任，並指出證明之方法。因此，檢察官對於起訴之犯罪事實
    ，應負提出證據及說服之實質舉證責任。倘其所提出之證據
    ，不足為被告有罪之積極證明，或其指出證明之方法，無從
    說服法院以形成被告有罪之心證，基於無罪推定之原則，自
    應為被告無罪判決之諭知（最高法院92年台上字第128 號判
    例意旨參照）。
三、公訴意旨認被告涉犯上開罪嫌，無非係以教育召集令1 份、
    後備軍人參加召集未按戶籍地居住亦未申報戶籍遷移調查表
    1 份、召集令交付通知書1 份、召集令交付情形之現場照片
    2 張等為其主要論據。訊之被告蔡政男固不否認其原設籍並
    住在屏東縣屏東市○○路25之28號，嗣搬遷至屏東縣屏東市
    ○○里○○街6-6 號，而未住在上開戶籍地，且未依規定申
    報遷居住處遷移之事實，然堅詞否認有公訴意旨所指犯行，
    辯稱：伊並無避免召集處理之意圖，戶籍遷移之都是伊父親
    在處理，因伊父親後來覺得麻煩才未將戶籍遷入屏東縣屏東
    市○○里○○街6-6 號等語。
四、按被告以外之人於審判外之言詞或書面陳述，除法律有規定
    者外，不得作為證據，刑事訴訟法第159 條第1 項固定有明
    文。惟被告以外之人於審判外之陳述，雖不符同法第159 條
    之1 至之4 之規定，而經當事人於審判程序同意作為證據，
    法院審酌該言詞陳述或書面陳述作成時之情況，認為適當者
    ，亦得為證據；又當事人、代理人或辯護人於法院調查證據
    時，知有第159 條第1 項不得作為證據之情形，而未於言詞
    辯論終結前聲明異議者，視為有前項之同意，同法第159 條
    之5 亦定有明文。查本院下列資以認定本案而具傳聞性質之
    證據，當事人均知有第159 條第1 項不得為證據之情形，且
    迄言詞辯論終結前均未聲明異議，依上揭法條規定，視為同
    意作為證據，復經本院審酌上開或書面陳述之作成情況，核
    無違法取證或其他瑕疵，認為以之作為證據為適當，自得作
    為證據。
五、經查：
(一)、屏東縣後備指揮部於99年8 月23日以召集符號：大業甲字94
    3010號、召集令編號：0099號，指定具後備軍人身分之被告
    應於99年10月7 日，至屏東縣車城鄉○○村○○路20號「二
    重溪營區」報到，並於99年8 月23日向被告戶籍址屏東縣屏
    東市○○里○○路25之28號送達未果，再於99年9 月30日由
    屏東縣政府警察局屏東分局民和派出所警員再次為送達仍因
    該址查無人居住無法交付，致上開教育召集令無法送達等事
    實，業經被告坦認屬實（見本院卷第14頁反面、第15頁），
    且核與證人即執行送達警員劉柏廷於偵查中之結證相符（見
    偵卷第27、28頁），並有上開教育召集令、屏東市後備指揮
    部列管後備軍人參加召集未按戶籍地居住亦未申報戶籍遷移
    調查表令交付通知、召集令交付通知書、召集令交付通知書
    送達照片2 張存卷可證（偵卷第4 、6 至8 頁），首堪認定
    。另查被告原住在屏東縣屏東市○○路25之28號，嗣搬遷至
    屏東縣屏東市○○里○○街6-6 號處居住迄今，而未依規定
    申報居住所遷移之事實，業據被告自承在卷（見本院卷第14
    頁反面），核與證人即被告之父蔡仲和於本院審理時結稱：
    伊與被告及家人原同住在屏東縣屏東市○○路25之28號，之
    後搬遷至屏東縣屏東市○○街6 之6 號迄今，但未將戶籍地
    遷移至新承租處等語相符（見本院卷第31頁），亦堪信實。
(二)、按91年6 月26日修正公布，同年月28日生效之妨害兵役治罪
    條例第10條第1 項係增訂修正舊法所無之「後備軍人意圖避
    免召集處理」為構成要件，同法條第3 項則規定「後備軍人
    犯第1 項之罪，…致使召集令無法送達者，以意圖避免召集
    論，分別依第5 條或第6 條科刑」，是該罪之構成，自亦以
    有避免召集之意圖為主觀要件甚明，顯然修正後妨害兵役治
    罪條例第10條第3 項、第1 項第3 款之罪係屬刑事法上之目
    的犯，倘行為人並無避免召集處理之意圖，即不得遽以該罪
    相繩，此項主觀要件應依修正後新法應另依證據具體認定之
    ，始得為該條項適用之依據。故檢察官提出之證據倘僅能證
    明被告未實際居住於戶籍地又未依規定申報遷移之客觀事實
    ，而未能證明被告之所以未居住於戶籍地又未依規定申報遷
    移，係出於避免召集處理之意圖，則現存積極證據既不足為
    不利於被告之認定，即應為有利於被告之認定，而為被告無
    罪判決之諭知（最高法院96年度臺非字第148 號、92年度臺
    非字第404 號判決意旨，臺灣高等法院暨所屬法院93年法律
    座談會刑事類提案第15號研討決議參照）。是公訴人除需舉
    證被告未實際居住於其戶籍地之客觀事實外，尚需具體舉證
    被告「意圖避免召集」之主觀犯意。然查：
  1.公訴意旨所據之上揭事證，固可證明被告於上開教育召集令
    送達時，已遷移他處而未居住於其當時之戶籍地即屏東縣屏
    東市○○里○○路25之28號，且被告未依規定申報遷移等客
    觀事實。惟查證人即蔡仲和於本院審理時結稱：伊舉家搬遷
    至目前居所即屏東縣屏東市○○里○○街6-6 號後，本欲遷
    移戶籍至該址，然戶政要該屋之房屋稅單，倘無房屋稅單即
    無從將戶籍遷入該址，但該址並無房屋稅單，現在伊請里長
    幫忙處理，才順利遷移戶籍至該址等語（見本院卷第31頁反
    面），可知證人蔡仲和並非無幫被告遷移戶籍之舉，被告辯
    稱伊父親嗣因認麻煩而未將伊戶籍遷入屏東縣屏東市○○里
    ○○街6-6 號等語，尚非全然無稽，被告搬離戶籍地而未依
    規申報，是否確意圖避免召集處理，已非無疑。
  2.被告原住在屏東縣屏東市○○里○○路25之28號，嗣搬遷至
    屏東縣屏東市○○里○○街6-6 號之事實，業說明如前，而
    證人蔡仲和於本院審理時證稱：伊與被告及家人搬離屏東縣
    屏東市○○里○○路25之28號之後，即搬到屏東縣屏東市○
    ○里○○街6-6 號，至少已有4 年之久，詳細時間伊已遺忘
    等語在卷（見本院卷第31頁），可見證人蔡仲和與被告及家
    人應已遷離屏東縣屏東市○○里○○路25之28號甚久。復酌
    以被告提出之房屋租賃契約書所載內容，顯示於94年2 月案
    外人呂春枝與蔡仲和簽訂之房屋租賃契約書上所載屏東縣屏
    東市○○里○○街6-6 號之租賃期限自94年2 月11日起至95
    年2 月11日止，共計1 年；於100 年5 月1 日呂春枝與蔡沛
    澈（被告之弟）簽訂之房屋租賃契約書上所載屏東縣屏東市
    ○○里○○街6-6 號之租賃期限自100 年5 月1 日起至102
    年5 月1 日止，共計2 年，有上開房屋租賃契約書2 份在卷
    可考（本院卷第26至28頁），可知被告及其家人於94年2 月
    間起即承租屏東縣屏東市○○里○○街6-6 號迄今。綜析上
    情，被告家人既已於94年2 月間承租屏東縣屏東市○○里○
    ○街6-6 號，衡情應無閒置不用之理，堪認被告及其家人應
    已於94年2 月間已搬離屏東縣屏東市○○里○○路25之28號
    並遷至屏東縣屏東市○○里○○街6-6 號居住，應無疑義。
    另查證人蔡仲和於本院審理時證稱：搬至屏東縣屏東市○○
    里○○街6-6 號時被告尚未服役，之後係里幹事至該址通知
    被告準時役服事項等語在卷（見本院卷第31頁），足見被告
    之徵集令亦係送達於屏東縣屏東市○○里○○路25之28號，
    顯見可知被告於遷離該址時即已未依規定申報，然被告確有
    於95年1 月19日入伍，並於96年5 月19日退伍等情，有妨害
    兵役案件移送偵辦證事項表1 紙附卷可稽（見偵卷第5 頁）
    ，衡以被告始終未依規定申報，仍依法接受常備兵之徵集，
    服役滿1 年4 月，並無任何避免徵集之行為，再參以本件教
    育召集令記載之報到日時為99年10月7 日8 時起至同日9 時
    起，解除召集日時為99年10月7 日16時，有上開教育召集令
    1 紙存卷可證（偵卷第4 頁），可知該次教育召集期間僅1
    日不到。前後相較，顯然被告雖未依規定申報住居處所遷移
    ，亦未逃避長達1 年4 月之兵役役期，倘據之推認被告反有
    意圖避免僅1 日之教育召集，似有違常理，從而，尚難僅以
    被告遷移住居處所之事實，即推斷被告有避免召集處理之意
    圖。
六、綜上所述，被告固然遷離戶籍地而未依規申報遷移居住處所
    之客觀事實，然尚難僅據之推斷被告有避免召集處理之意圖
    ，公訴人所舉之證據與所指出之證明方法尚未足使本院達到
    確信被告確有公訴意旨所指犯行，仍有合理懷疑。此外，於
    本院應依職權調查證據之範圍內，又查無其他積極證據足資
    佐證，揆諸前開說明，應為無罪之諭知。
據上論斷，應依刑事訴訟法第301 條第1 項，判決如主文。
本案經檢察官陳立興到庭執行職務。
中    華    民    國  100     年    8     月    11    日
                  刑事第五庭  審判長法  官 林家聖
                                    法  官 劉怡孜
                                    法  官 黃柏霖
以上正本證明與原本無異。
如不服本判決應於收受判決後10日內向本院提出上訴書狀，並應
敘述具體理由；其未敘述上訴理由者，應於上訴期間屆滿後20日
內向本院補提理由書（均須按他造當事人之人數附繕本）「切勿
逕送上級法院」。
中    華    民    國   100    年    8     月    11    日
                                    書記官  史安琪